最高法院刑事判決　　　　　　九十六年度台上字第二八一六號
上　訴　人　甲○○
　　　　　　　　　　路10號
選任辯護人　林辰彥律師
　　　　　　黃淑怡律師
　　　　　　張凱輝律師
上列上訴人因違反山坡地保育利用條例等罪案件，不服台灣高等
法院中華民國九十三年九月十日第二審判決（九十二年度上訴字
第一一一五號，起訴案號：台灣板橋地方法院檢察署八十九年度
偵字第一三六九號），提起上訴，本院判決如下：
    主  文
原判決關於在他人山坡地內擅自設置工作物部分撤銷，發回台灣
高等法院。
其他上訴駁回。
    理  由
一、撤銷發回部分（即違反山坡地保育利用條例部分）：
本件原判決認定上訴人甲○○係尚真園藝有限公司（下稱尚真公
司）之實際負責人，明知與尚真公司所有台北縣三峽鎮○○段一
六二之四地號土地毗鄰之台北縣三峽鎮○○段一六二之五地號土
地係陳色龍、陳淵慶所有之山坡地，竟於民國八十七年九月十六
日後某日，未經同意，擅自占用上開陳色龍、陳淵慶所有之土地
，搭蓋設置如原判決附件（下稱如附件）補充鑑定圖說（一）所
示Ａ─Ｂ─Ｃ─Ｄ─Ｅ、Ｆ─Ｇ─Ｈ、７─８─９─２７之鐵絲
圍籬工作物，占用同段一六二之五地號土地面積如附件補充鑑定
圖說（一）所示Ａ─Ｂ─Ｃ─Ｄ─Ｅ─Ｊ─Ａ連接區域面積四九
平方公尺、Ｆ─Ｇ─Ｈ─Ｉ─Ｆ連接區域面積二六平方公尺、３
０─２─２６─２９─３０連接區域面積四平方公尺、及７─８
─９─２７─２８─７連接區域面積十一平方公尺，合計占用面
積九０平方公尺等情。因而撤銷第一審諭知上訴人此部分無罪之
判決，改判論處上訴人在他人山坡地內，擅自設置工作物罪刑，
固非無見。
惟按：審理事實之法院，對於案內與論罪科刑、罪名成立與否有
關之一切證據，除認為不必要者外，均應詳為調查，然後基於調
查所得之心證以為判斷之基礎；苟與待證事實有重要關係，在客
觀上認為應行調查之證據，又非不易調查或不能調查，而未依法
加以調查，率予判決者，即有刑事訴訟法第三百七十九條第十款
規定所稱應於審判期日調查之證據，而未予調查之違法。又修正
前山坡地保育利用條例第三十四條第一項係對於未經土地所有權
人同意擅自在山坡地內墾殖或設置工作物之規範，性質上為刑法
第三百二十條第二項竊佔罪之特別規定，行為人是否有擅自在公
有或他人山坡地墾殖或設置工作物之主觀認識及犯意，自應詳為
調查，如僅係誤信有權使用，縱其結果應負民事上侵權責任，亦
難令負該項罪責。本件上訴人辯稱其並未占用陳色龍、陳淵慶共
有一六二之五地號土地，因尚真公司所有之一六二之四、二三地
號二筆土地，與陳色龍等二人共有一六二之五地號土地相毗鄰，
陳色龍等二人經常指摘其越界使用，雙方常因經界問題而生齟齬
，之前已延請地政人員至現場測量鑑界，釘立界樁，之後其即依
鑑界結果搭設上述鐵絲圍籬，期杜紛爭，又其所搭蓋之鐵絲圍籬
，外觀簡陋，拆卸容易，面積又小，且為標示界限而為，而每次
複丈結果均不一致，讓其無所適從，其絕無不法之認識或意圖等
語，並提出依所釘界樁搭蓋鐵絲圍籬之現場照片為證（見第一審
卷第一○七、一○八頁），從而，上訴人本件設置鐵絲圍籬之行
為，苟係依地政人員所釘界樁而為，能否逕認上訴人有擅自設置
鐵絲圍籬之主觀認識及犯意，似非無疑。且依卷附地籍圖所示，
該第一六二之五地號土地確與上訴人之第一六二之四地號土地相
毗鄰，而證人即複丈測量員林文誠、王賀盛、朱正雄於第一審及
原審亦證稱山坡地測量誤差可能較大，再參以本件土地多次複丈
結果確都有誤差，是上訴人所辯非故意使用上開土地似非全然無
據，而此與上訴人犯罪成立與否之判斷攸關，自有詳查根究之必
要。另原判決雖以上訴人於原審曉諭雙方以內政部土地測量局之
鑑定結果為土地經界之依據時，已表示同意，乃竟於測量後，復
以台北縣樹林地政事務所測量人員指土地測量局之鑑定圖有誤，
或以尚需申請，仍拒絕拆除圍籬，而推認上訴人自始有占用他人
土地之主觀故意（見原判決第二八頁）。惟是否確有如上訴人所
稱參與測量之人員已指出土地測量局之鑑定圖有誤，其始未行拆
除之情事，原審未予詳查，即逕為上訴人不利之認定，亦有應於
審判期日調查之證據，而未予調查及理由不備之違法。上訴人上
訴意旨指摘原判決此部分不當，難認全無理由，應認原判決關於
違反山坡地保育利用條例部分有撤銷發回更審之原因。
二、上訴駁回部分（即違反區域計畫法部分）：
按上訴得對於判決之一部為之；未聲明為一部者，視為全部上訴
；又刑事訴訟法第三百七十六條所列各罪之案件，經第二審判決
者，不得上訴於第三審法院，刑事訴訟法第三百四十八條第一項
、第三百七十六條定有明文。本件上訴人甲○○因違反山坡地保
育利用條例等罪案件，不服原審判決提起上訴，並未聲明為一部
上訴，自應視為全部上訴。惟原判決關於依修正前區域計畫法第
二十二條論處上訴人違反該管縣市政府依區域計畫法規定實施非
都市土地分區使用之管制，使用土地，經該管縣市政府限期令其
拆除建築物恢復原狀，而不依限拆除建築物恢復土地原狀罪刑部
分，核屬刑事訴訟法第三百七十六條第一款之案件，依首開說明
，既經第二審判決，自不得上訴於第三審法院，上訴人猶對此部
分併予提起上訴，顯為法所不許，應予駁回。
據上論結，應依刑事訴訟法第三百九十七條、第四百零一條、第
三百九十五條前段，判決如主文。
中　　華　　民　　國　九十六　年　　五　　月　二十三　日
                      最高法院刑事第四庭
                          審判長法官  洪　明　輝
                                法官  林　秀　夫
                                法官  徐　昌　錦
                                法官  陳　世　雄
                                法官  蔡　國　在
      本件正本證明與原本無異
                                      書  記  官
中　　華　　民　　國　九十六　年　　五　　月　二十九　日
                                                      Ｑ
